【裁判字號】    97,家訴,187
【裁判日期】    971225
【裁判案由】    確認婚姻關係不成立
【裁判全文】
臺灣高雄地方法院民事判決             97年度家訴字第187號
原      告  乙○○
訴訟代理人  張清雄律師
            林宗儀律師
被      告  丙○○
訴訟代理人  陳慧博律師
上當事人間確認婚姻關係不成立事件，本院於民國97年12月9 日
言詞辯論終結,判決如下：
    主    文
確認原告與被告間之婚姻關係不成立。
訴訟費用由被告負擔。
    事實及理由
甲、兩造爭執要旨
一、原告主張：兩造於民國89年間相識，嗣於92年間兩人同居於
    原告住處即高雄市○○區○○路97巷30弄5號，並於同居期
    間生有一子鄭凱駿。然被告明知兩造並未舉行公開儀式，竟
    偽造兩人結婚證書並於95年10月24日持之向戶政機關辦理結
    婚登記，兩造並未舉行任何公開儀式，亦無宴客慶祝紀念，
    故兩造間並無結婚之事實，兩造婚姻顯為無效，為此提起本
    訴。被告雖辯稱兩造事後曾補請婚宴云云，並舉多名證人到
    庭為證，然此適足以證明兩造結婚登記當日即95年2月19日
    ，確實沒有舉行任何結婚之公開儀式，且被告所舉各該證人
    之證詞，充其量僅能證明兩造家人曾在某年之母親節於高雄
    市○○路巨鯨餐廳聚餐，但卻無法證明兩造有結婚之公開儀
    式。並為訴之聲明：確認原告與被告兼婚姻關係不成立。
二、被告則以：被告並無偽造結婚證書並持之向地政機關辦理結
    婚登記，被告係得到原告之同意，且原告並將印鑑章交由被
    告辦理；且兩造事後96年5月13日確實有在巨鯨海鮮餐廳補
    辦婚宴，此有多名證人之證詞可證，所以兩造婚姻是有效的
    云云置辯。
乙、得心証之理由
一、按結婚應有公開儀式及二人以上之證人，又結婚違反上開規
    定者，無效，修正前民法第982條第1項、第988條第1款定有
    明文；又關於親屬之事件，其在修正前發生者，除本施行法
    有特別規定外，不適用修正後之規定，民法親屬編施行法第
    1條後段亦規定甚詳。本件原告主張兩造於民國95年2月19日
    結婚當天，並未有何公開儀示，而係由兩造自行填寫結婚證
    書持向戶政機關登記等情，業據其提出戶籍謄本、結婚證書
    為證，並為被告所不爭執，且經證人即原告之父林貞雄於本
    院審理時到庭証述：「結婚證書上的簽名不是我的，印章也
    不是我的，我女兒結婚之事我並不知道，直到我女兒懷孕5
    個多月時，我才知道被告自行研寫結婚證書並辦妥登記，兩
    造並沒有舉行結婚宴會。」等語明確，堪信為實。被告雖辯
    稱兩造事後於96年5月13日有補辦婚禮云云，並舉親友丁○
    ○、戊○○○、己○○、甲○○、庚○○等人分別到庭證稱
    ：「兩造是相處多年以後有了小孩，所以才辦理結婚，後來
    有宴請，但是我沒有參加，所以在哪裡補請我不知道。因為
    我經營民宿沒有空參加，只有我太太參加，請客時間我也不
    太清楚，可能是晚上。宴客的照片是否有拍我也不知道。」
    、「因為兩造相處很久了，後來有小孩，兩造才去辦理結婚
    登記，後來補辦結婚宴客時有公開儀式，但是是何時補辦結
    婚宴客，是因為時間太久我不記得了，我只記得是在高雄辦
    喜宴，當時是中午辦喜宴。」、「有，那時是因為兩造有了
    小孩，原告也同意由被告填寫結婚證書至戶政機關辦理結婚
    登記。後來有補辦結婚宴客，是於5 月第2 個禮拜在高雄市
    ○○路，但是是民國幾年我不知道，至於照相之事都是由被
    告帶Ｖ8 至現場，並由小孩拍攝。」、「有，我知道兩造結
    婚時都很低調，兩造有了小孩以後有辦理結婚，當時也有宴
    客，是在巨鯨宴客，請客的時間好像是中午，當時我是與太
    太、小孩及我小姨子及其先生同桌，現場有人拍攝，但是是
    何人拍攝我就不知道了。我事後沒有看過宴客時的相片。」
    、「兩造有小孩以後，我知道兩造有去辦理結婚登記，後來
    於96 年5月份時去高雄市○○路的巨鯨餐廳辦了兩桌補請喜
    宴。當時是在餐廳的房間裡面，當時我有看過小孩在攝影，
    事後我沒有看結婚現場宴客情形。當時並沒有發喜帖，也沒
    有包紅包。當場是否有介紹主婚人或證婚人我不知道。」、
    等語，惟上開證人均陳稱當日並無交換戒指及著結婚禮服之
    情, 是由上開證人之證詞，可知當日參加之親友僅一兩桌，
    又未發喜帖、未著白紗，且無證婚人主婚人等，亦無交換戒
    指之儀式，且依原告所提之當日餐宴相片，在一般社會通念
    上，顯無法證明當日餐敘之目的係在補辦喜宴，故被告前開
    所辯，應不足採。
二、綜上所述，揆諸前開法條規定，兩造間之結婚應為無效，原
    告訴請確認兩造間婚姻關係不成立，於法有理，應予准許。
三、結論：本件原告之訴為有理由，依民事訴訟法第78條，判決
    如主文。
中    華    民    國    97    年    12    月    25    日
                  家事法庭法  官  吳宏榮
上正本證明與原本無異。
如不服本判決，應於送達後20日內，向本院提出上訴狀。
中    華    民    國    97    年    12    月    25    日
                          書記官  葉正昭


司法院資訊處製作；財團法人民間司法改革基金會備份。
